臺灣高等法院民事判決　　　　　　　　 96年度家上字第171號
上　訴　人　甲○○
訴訟代理人　張麗真律師
被上訴人　　乙○○
上列當事人間請求離婚事件，上訴人對於中華民國96年4月12日
臺灣台北地方法院95年度婚字第704號第一審判決提起上訴，並
為訴之追加及聲明之減縮，經本院於96年9月12日言詞辯論終結
，判決如下：
    主  文
上訴駁回。
准上訴人與被上訴人離婚。
第一審（除確定部分外）、第二審（含追加之訴）訴訟費用由上
訴人負擔十分之九，餘由被上訴人負擔。
    事實及理由
一、被上訴人未於言詞辯論期日到場，經核並無民事訴訟法第三
    百八十六條所列各款情事，爰依上訴人之聲請，由其一造辯
    論而為判決。
二、按「婚姻無效、確認婚姻成立或不成立、撤銷婚姻、離婚或
    夫妻同居之訴，得合併提起，或於第一審或第二審言詞辯論
    終結前，為訴之變更、追加或提起反訴。」民事訴訟法第57
    2條定有明文。查上訴人於原審本於民法第1052條第1 項第5
    款之法律關係提起離婚之訴。嗣於本院，為訴之追加，另主
    張兩造間之婚姻已生重大破綻無法維持，本於同條第二項規
    定訴請離婚，依上開規定，毋庸經對造同意，依法應予准許
    。又上訴人追加之訴與原審關於離婚部分之起訴，訴訟標的
    雖有二項，但僅有單一之聲明，屬重疊的訴之合併，法院應
    就上訴人所主張之數項請求，逐一審判，如認上訴人其中一
    請求為有理由，即應依上訴人單一之聲明，為上訴人勝訴之
    判決。且就無理由之請求，不必於判決主文項下，記載駁回
    該部分之訴字樣。必至上訴人所主張之全部請求均無理由時
    ，始得為上訴人敗訴之判決，合先敘明。又上訴人於原審請
    求被上訴人應給付上訴人贍養費新台幣（下同） 4,312,980
    元，及精神賠償300 萬元，嗣於本院審理中變更請求被上訴
    人給付贍養費120萬元，及精神賠償100萬元，核其金額變更
    部分屬減縮應受判決事項之聲明，依民事訴訟法第446條第1
    項但書、第255條第1項但書第3款之規定，應予准許。
三、上訴人起訴主張：兩造於民國（下同）86年12月25日結婚，
    ，婚後在台北縣林口鄉租屋同居，因上訴人投資股票失利，
    經常遭被上訴人冷言冷語，被上訴人明知上訴人無處可去，
    竟提前終止房屋租約，逼使上訴人於92年12月搬離租屋處。
    上訴人受此打擊，患憂鬱症，並於93年12月間發現罹患淋巴
    血管平滑肌肉瘤併發乳糜胸之罕見疾病，又於95年間發現罹
    患乙狀結腸惡性腫瘤。上訴人之身體十分虛弱，無法工作，
    生活已陷困境，曾於94年8 月間訴請被上訴人履行同居義務
    ，嗣兩造於95年4月18日在原法院95年度婚字第118號訴訟中
    達成和解，兩造同意在台北市○○○路○段119巷16號4樓被
    上訴人父母家履行同居義務，而被上訴人迄今仍不履行同居
    ，有惡意遺棄上訴人在繼續狀態中，為此依法訴請離婚。又
    上訴人因身心健康不佳，無法工作，生活困頓，被上訴人應
    給付上訴人贍養費4,312,980 元。另被上訴人對上訴人極盡
    羞辱，上訴人所受精神折磨，非言語可形容，依法請求被上
    訴人給付精神上損害賠償300萬元等情。爰依民法第1052 條
    第1項第5款、第1052條第2項、第1057條、1056條第2項規定
    ，求為命：(一)准上訴人與被上訴人離婚。(二)被上訴人應給付
    上訴人贍養費4,312,980元，及精神賠償300萬元。（原審為
    上訴人全部敗訴之判決，上訴人上訴本院並減縮聲明，其減
    縮部分應已確定）。上訴聲明：(一)原判決關於駁回下列第二
    項之訴部分廢棄。(二)(1)准上訴人與被上訴人離婚。(2)被上訴
    人應給付上訴人贍養費120萬元，及精神賠償100萬元。(三)訴
    訟費用由被上訴人負擔。
四、被上訴人則以：兩造婚後被上訴人將畢生積蓄及薪水共數百
    萬元交由上訴人保管，不料上訴人不務正業，每日操作股票
    玩樂，將被上訴人畢生積蓄損失殆盡後，性情大變，屢次外
    宿不歸，兩造本欲離婚，但因未談妥上訴人如何歸還被上訴
    人積蓄，因而作罷，上訴人遂於92年12月28日自行從林口租
    屋處搬走。上訴人並於94年底突然聲請調解履行同居義務，
    兩造明知被上訴人之兄嫂及其子女已搬回台北市○○○路○
    段119巷16號4樓之被上訴人父母家，以便看護罹癌之被上訴
    人母親，家中並無空房間，且未得到被上訴人父親同意，擅
    自於95年4月18日在原法院95年婚字第118號履行同居訴訟中
    ，當庭和解要在被上訴人父母家中履行同居，被上訴人父親
    獲悉後去函告知上訴人不同意兩造同住於家中，致兩造無法
    依和解內容履行同居。另被上訴人於95年3 月間接受左右側
    人工全髖關節再置換手術，於手術出院後，因身體不適開車
    ，無法每日開車通勤上班，往返台北住家與桃園工作地點之
    間，且亦無資力在外租屋，不得已搬進公司員工宿舍居住，
    故被上訴人客觀上暫無法履行同居，有正當理由，非被上訴
    人主觀上拒絕同居，自不得謂被上訴人係惡意遺棄，故不應
    准許上訴人離婚、贍養費及精神賠償等請求等語，資為抗辯
    。並答辯聲明：上訴駁回。
五、上訴人主張：兩造於86年12月25日結婚，婚後在台北縣林口
    鄉租屋同居，上訴人於92年12月搬離租屋處，並於94年 8月
    間訴請被上訴人履行同居義務，嗣兩造於95年4 月18日在原
    法院95年度婚字第 118號訴訟中達成和解，兩造同意在台北
    市○○○路○段119巷16號4樓被上訴人父母家履行同居義務
    之事實，業據提出戶籍謄本、和解筆錄為證，且為被上訴人
    所不爭執，堪信為真正。上訴人又主張兩造成立訴訟上和解
    後，被上訴人迄今仍不履行同居，有惡意遺棄上訴人在繼續
    狀態中，為此依法訴請離婚。又上訴人因身心健康不佳，無
    法工作，生活困頓，且被上訴人對上訴人極盡羞辱，上訴人
    所受精神折磨，非言語可形容，依民法第1057條、1056條第
    2項規定，被上訴人應給付上訴人贍養費120萬元及精神上損
    害賠償100 萬元等語，惟為被上訴人所否認，並以上開情詞
    置辯。是以本件兩造爭執要點即在於：被上訴人是否惡意遺
    棄上訴人在繼續狀態中，而有民法第1052條第1項第5款規定
    之離婚事由？兩造婚姻是否有難以維持之重大事由？上訴人
    請求離婚有無理由？上訴人得否請求贍養費及精神上損害賠
    償？茲析述如下。
六、被上訴人是否惡意遺棄上訴人在繼續狀態中，而有民法第10
    52條第1項第5款規定之離婚事由？
  (一)上訴人主張兩造曾經成立訴訟上和解，同意履行同居義務後
    ，被上訴人仍未與上訴人同居，故有民法第1052條第1項第5
    款「惡意遺棄」之判決離婚事由等語，惟為被上訴人所否認
    ，並以上述情詞置辯。
  (二)按「夫妻之一方以惡意遺棄他方在繼續狀態中者，他方得向
    法院請求離婚。」民法第1052條第1項第5款定有明文。又「
    夫妻之一方於同居之訴判決確定後，仍不履行同居義務，在
    此狀態繼續存在中，而又無不能同居之正當理由者，應認為
    有民法第一千零五十二條第五款之情形，於同居之訴判決確
    定後，如有正當理由不能盡同居之義務者，當難遽准夫妻之
    一方據為離婚原因。」最高法院著有49年度台上字第1233號
    判例可稽。而訴訟上之和解成立者，與確定判決有同一效力
    ，為民事訴訟法第380條第1項所明定。故夫妻於履行同居之
    訴訟中成立和解，雙方同意履行同居，嗣後未依和解內容履
    行同居義務，且此狀態在繼續中，如拒絕同居之一方確無不
    能同居之正當理由者，始得謂為惡意遺棄。
  (三)經查兩造於95年4月18日在原法院95年度婚字第118號履行同
    居訴訟中成立和解，和解內容為：「兩造同意於台北市○○
    ○路○段119巷16號4樓履行同居。」有和解筆錄在卷可稽。
    而台北市○○○路○段119巷16號4樓房屋為被上訴人父親所
    有，且於兩造成立和解當時，為被上訴人父母居住中，兩造
    並無使用權之事實，為兩造所明知，兩造在成立和解前並未
    徵得被上訴人父親同意，復為兩造所不爭執，嗣經被上訴人
    父親拒絕兩造於該房屋同居，致兩造因同居之地點發生事實
    上不能之情形，但兩造關於履行同居之合意，並不因此而無
    效，而依民法第1002條第一項規定「夫妻之住所，由雙方共
    同協議之；未為協議或協議不成時，得聲請法院定之。」故
    兩造於和解所約定之同居之地點發生事實上不能之情形後，
    應就同居履行之地點再共同協議，惟上訴人迄未再與被上訴
    人共同協議同居之地點，亦未聲請法院定之，自不得單憑被
    上訴人無法在和解所約定之地點履行同居，即謂被上訴人有
    惡意遺棄上訴人之情事。而被上訴人前患紅斑性狼瘡症，復
    接受左右側人工全髖關節再置換手術，身體狀況不適於每日
    開車奔波往返住家及公司之間，為便工作，而搬入公司廠房
    員工宿舍居住，於情於理均非無據，則在兩造協議決定同居
    之地點前，被上訴人單獨住在員工宿舍，尚難謂無正當理由
    。
  (四)綜上所述，兩造成立訴訟上和解後，因就同居之地點未再達
    成協議，則被上訴人迄未與上訴人同居，不能謂無正當理由
    ，應不構成民法第1052條第1項第5款之「惡意遺棄」事由。
    從而，上訴人主張被上訴人迄不與上訴人同居即屬惡意遺棄
    ，請求裁判離婚，於法不合，應予駁回。
七、兩造婚姻是否有難以維持之重大事由？上訴人請求離婚有無
    理由？
  (一)按「有前項以外之重大事由，難以維持婚姻者，夫妻之一方
    得請求離婚。但其事由應由夫妻之一方負責者，僅他方得請
    求離婚。」民法第1052條第二項定有明文。此所謂「有前項
    以外之重大事由，難以維持婚姻者」，乃抽象的、概括的離
    婚事由，係民法親屬編於七十四年修正時，為因應實際需要
    ，參酌各國立法例，導入破綻主義思想所增設。其目的在使
    夫妻請求裁判離婚之事由，較富彈性，故夫妻間發生之情事
    ，苟足使婚姻難以維持，縱不符同條第一項所列各款情形，
    仍得依上開第二項規定訴請離婚，但其事由應由夫妻一方負
    責者，僅他方得請求離婚，是其所採者為消極破綻主義精神
    ，而非積極破綻主義。關於是否為難以維持婚姻之重大事由
    ，其判斷標準為婚姻是否已生破綻而無回復之希望。而婚姻
    是否已生破綻無回復之希望，則應依客觀的標準，即難以維
    持婚姻之事實，是否已達於倘處於同一境況，任何人均將喪
    失維持婚姻意欲之程度而定。至於同條但書所規定「難以維
    持婚姻之重大事由應由夫妻之一方負責者，僅他方得請求離
    婚」，乃因如肯定有責配偶之離婚請求，無異承認恣意離婚
    ，破壞婚姻秩序，且有背於道義，尤其違反自己清白
    (clean hands）之法理，有欠公允，同時亦與國民之法感情
    及倫理觀念不合，因而採消極破綻主義。然若夫妻雙方均為
    有責時，則應衡量比較雙方之有責程度，而許責任較輕之一
    方向應負主要責任之他方請求離婚，有責程度相同時，雙方
    均得請求離婚，以符合公平。（參照最高法院91年度台上字
    第2023號、90年度台上字第2215號判決意旨）。
  (二)又婚姻本應以誠摯相愛為基礎，以共同生活為目的，而由夫
    妻共同經營、相互協力保持其共同生活之圓滿、安全及幸福
    ，若此基礎不復存在，致夫妻無法共同生活，且無復合之可
    能，即應認有難以維持婚姻之重大事由存在。故就具體個案
    審認之結果，如該事實客觀已達於倘處於同一境況，任何人
    均喪失維持婚姻意欲之程度，主觀上亦喪失維持婚姻之意願
    ，即足當之。經查：上訴人患有肺部淋巴管平滑肌增生病變
    而有中度呼吸功能障礙，被上訴人則因患紅班性狼瘡之重大
    病症，於95年3月7日第三次住台大醫院，並於95年3月8至17
    日先後接受左右側人工全髖關節置換手術，有診斷証明書在
    可稽，本應互相扶持，彼此照顧，但兩造自結婚後，雖曾共
    同生活五、六年，嗣後即因上訴人將兩造之財產投資股票虧
    損殆盡，致兩造感情生變，且自92年12月28日上訴人搬離兩
    造林口租屋處後，迄今已三、四年，兩造均處於分居狀態之
    中，其間兩造雖成立訴訟上和解同意履行同居，但在被上訴
    人之父拒絕兩造在其處所同居後，兩造卻始終未就同居地點
    再為協議，縱在本件訴訟中，猶彼此指責對方，並於原審審
    理期日由上訴人當庭將二個金戒指，壹個金幣，壹個結婚鑽
    戒交還被上訴人（見原審卷第107 頁），足證兩造歧見嫌隙
    已深，均已無意再繼續維持婚姻，實難期待兩造生活上相互
    扶持，互敬互愛。又被上訴人於上訴人投資股票虧損後，一
    再指責上訴人，並要求返還其交付上訴人保管之財物，致兩
    造磨擦日深，婚姻發生破綻，被上訴人固有可責性，然上訴
    人在婚後無工作，靠被上訴人獨自支撐家庭經濟情形下，既
    掌管家中財務，除日常家務之支出外，於處理投資股票等財
    務時，理應在不影響家庭經濟生活之前提下，謹慎量力而為
    ，上訴人忽略及此，致將被上訴人交付其保管之畢生積蓄虧
    損殆盡，造成被上訴人生活困窘，亦同有可責性，故造成兩
    造婚姻破綻之原因，兩造均難辭其咎，且夫妻倆於分居後事
    實上已分隔兩地生活相當時日，時空的冷卻，非但沒有復合
    的跡象，反而出現本件離婚事件，對簿公堂互相指控對方的
    種種不是，顯難再期彼此能互信互諒互愛，以共創圓滿和諧
    生活，如此的婚姻關係，確實難再維繫。按婚姻係以夫妻之
    共同生活為目的，配偶應互相尊重以增進情感之和諧，互相
    提攜扶持始克有成，且須立於兩相平等之地位，維持其人性
    之尊嚴，兩造既為夫妻，本應互信互諒，相互尊重及容忍，
    共同為家庭之和諧而努力，是究其夫妻今日對簿公堂，相互
    指責之結果，實因兩造未本於互信互諒，相互尊重及容忍所
    致。綜上觀之，雙方恩義已絕，形式上雖具婚姻關係，實質
    上已無婚姻意義，足見兩造婚姻關係誠摯相愛之基礎已蕩然
    無存，婚姻所生之破綻已無回復希望，任何夫妻處於同一境
    況，均將喪失維持婚姻之意欲，應認符合民法第1052條第二
    項所稱難以維持婚姻之重大事由。而之所以難以維持係由雙
    方之過失所共同造成，夫妻雙方均須負責，有責程度亦大致
    相同，被上訴人對此一結果既難脫免其過失責任，則依上開
    最高法院判決意旨，上訴人追加之訴以兩造之婚姻有重大事
    由難以維持，而請求離婚，即有理由，應予准許。
八、上訴人得否請求贍養費及精神上損害賠償？
  (一)按「夫妻無過失之一方，因判決離婚而陷於生活困難者，他
    方縱無過失，亦應給與相當之贍養費。」、「夫妻之一方，
    因判決離婚而受有損害者，得向有過失之他方，請求賠償；
    雖非財產上之損害，受害人亦得請求賠償相當之金額，但以
    受害人無過失者為限。」民法第1057條、第1056條第2項分
    別定有明文。故上訴人依此規定請求被上訴人給付贍養費及
    精神上之損害賠償，須以上訴人無過失為其要件。
  (二)經查，兩造雖經判決離婚，惟兩造婚姻難以維持之重大事由
    ，上訴人亦有過失，已如前述，上訴人既非無過失之一方，
    則其依民法第1057條、第1056條第2項規定，請求被上訴人
    給付贍養費贍養費120萬元及精神賠償100萬元，即屬無據，
    應予駁回。
九、綜上所述，上訴人追加之訴，本於民法第1052條第2 項第之
    法律關係，以兩造之婚姻有重大事由難以維持，而請求離婚
    ，為有理由，應予准許。上訴人依民法第1057條、第1056條
    第2項規定，請求被上訴人給付贍養費120萬元及精神賠償10
    0 萬元，為無理由，不應准許。原審就上開贍養費及精神賠
    償部分為上訴人敗訴之判決，於法並無違誤。上訴意旨指摘
    原判決此部分不當，求予廢棄改判，為無理由，應予駁回。
    又上訴人追加之訴與原審離婚部分之起訴，訴訟標的雖有二
    項，但僅有單一之聲明，屬重疊的訴之合併，法院如認原告
    其中一請求為有理由，即應依原告單一之聲明，為原告勝訴
    之判決。且就無理由之請求，不必於判決主文項下，記載駁
    回該部分之訴字樣，有如前述。本院既認上訴人追加之訴有
    理由，而為上訴人勝訴之判決，則上訴人於原審離婚之訴自
    不生上訴有無理由、原判決應否廢棄之問題，併此敘明。
十、本件事證已臻明確，兩造其餘攻擊防禦方法及證據，均核於
    判決結果不生影響，爰不再逐一論述。
十一、據上論結，本件上訴為無理由，追加之訴為有理由，爰依民
    事訴訟法第七十八條，判決如主文。
中　　華　　民　　國　　96　　年　　9 　　月　　26　　日
　　  　　　　　　　民事第十庭
                      　審判長法　官　黃豐澤
　　　　　　　　　　          法　官　吳光釗
  　　　　　　　　　　        法　官　蕭艿菁
正本係照原本作成。
如不服本判決，應於收受送達後20日內向本院提出上訴書狀，其
未表明上訴理由者，應於提出上訴後20日內向本院補提理由書狀
（均須按他造當事人之人數附繕本）上訴時應提出委任律師或具
有律師資格之人之委任狀；委任有律師資格者，另應附具律師資
格證書及釋明委任人與受任人有民事訴訟法第466條之1第1項但
書或第2項（詳附註）所定關係之釋明文書影本。
中　　華　　民　　國　　96　　年　　9 　　月　　26　　日
　　　　　　　　　　　　　　　書記官　王秀雲
附註：
民事訴訟法第466條之1（第1項、第2項）：
對於第二審判決上訴，上訴人應委任律師為訴訟代理人。但上訴
人或其他法定代理人具有律師資格者，不在此限。
上訴人之配偶、三親等內之血親、二親等內之姻親，或上訴人為
法人、中央或地方機關時，其所屬專任人員具有律師資格並經法
院認為適當者，亦得為第三審訴訟代理人。
